ACORDAO-COMPLETO-2387620

ACÓRDÃO 2947/2019 ATA 47/2019 - PLENÁRIO

VISTA, relatada e discutida a representação, com pedido de medida cautelar, apresentada pela empresa Interativa - Dedetização, Higienização e Conservação Ltda. em razão de possíveis irregularidades no Pregão Eletrônico 46/2018, conduzido pelo Grupamento de Apoio de Brasília - GAP-BR, vinculado ao Comando da Aeronáutica.
ACORDAM os ministros do Tribunal de Contas da União, reunidos em sessão do Plenário, ante as razões expostas pela relatora, e com fundamento nos arts. 169, inciso V, 235 e 237, inciso VII e parágrafo único, do Regimento Interno deste Tribunal, 113, § 1º, da Lei 8.666/1993 e 7º da Resolução TCU 265/2014, em:
9.1. conhecer da representação e considerá-la improcedente;
9.2. em consequência, ter por prejudicado o pedido de adoção de medida cautelar;
9.3. dar ciência ao Grupamento de Apoio de Brasília do Comando da Aeronáutica sobre a necessidade de comprovar, antes de proceder à prorrogação do Contrato 22/GAP-BR/2019, que o valor do ajuste permanece economicamente vantajoso para a Administração, na forma prevista no art. 57, inciso II, da Lei 8.666/1993 e nos itens 3, alínea "d", e 4 do Anexo IX da Instrução Normativa Seges/MPDG 5/2017, considerando os apontamentos e as normas legais constantes do tópico IV do voto condutor desta deliberação;
9.4. enviar cópia desta deliberação à empresa representante e ao GAP-BR;
9.5. arquivar os autos.

Representação sobre possíveis irregularidades em pregão eletrônico destinado à contratação de serviços auxiliares de limpeza, conservação e higienização predial, com fornecimento de mão de obra, material e equipamentos. Análise das respostas às diligências.

Grupamento de Apoio de Brasília do Comando da Aeronáutica - GAP-BR.

3. Representante: Interativa - Dedetização, Higienização e Conservação Ltda. (CNPJ 05.058.935/0001-42).

13.1. Ministros presentes: José Mucio Monteiro (Presidente), Walton Alencar Rodrigues, Benjamin Zymler, Augusto Nardes, Aroldo Cedraz, Raimundo Carreiro e Ana Arraes (Relatora).
13.2. Ministros-Substitutos convocados: Augusto Sherman Cavalcanti e Marcos Bemquerer Costa.
13.3. Ministros-Substitutos presentes: André Luís de Carvalho e Weder de Oliveira.

ANA ARRAES

Trata-se de representação, com pedido de medida cautelar, apresentada pela empresa Interativa - Dedetização, Higienização e Conservação Ltda. em razão de possíveis irregularidades no Pregão Eletrônico 46/2018, conduzido pelo Grupamento de Apoio de Brasília - GAP-BR, vinculado ao Comando da Aeronáutica.
2.	Na instrução inicial, a Secretaria de Controle Externo de Aquisições Logísticas - Selog assim resumiu as alegações da representante (peça 16) :
	"a) a sessão pública do pregão eletrônico 46/2018 foi aberta em 6/12/2018, tendo a empresa Interativa Dedetização Higienização e Conservação Ltda. (representante) apresentado a menor proposta para o objeto, no valor de R$ 1.869.130,00 (peça 7, p. 10) ;
	b) a sua proposta (peça 2, p. 54-91) teria sido desclassificada indevidamente pelo pregoeiro, com base no item 7.2.2 do edital, em razão de uma suposta cotação a menor de custos fixados por instrumentos normativos de caráter obrigatório (peça 7, p. 10) ;
	c) a empresa Interativa interpôs recurso em 10/5/2019 (peça 2, p. 92-96) , alegando a validade da proposta, a adequação das alterações de frequência de limpeza de áreas externas e a vantajosidade da proposta ofertada;
	d) o referido recurso foi julgado improcedente pelo pregoeiro (peça 2, p. 97-100) , que considerou que não bastava a proposta apresentar o menor preço, o que não seria adequado, pois a licitação não era do tipo técnica e preço;
	e) apesar de ter apresentado o cálculo que lhe afigurava o correto, sob a ótica da legislação e do ponto de vista financeiro, a empresa Interativa foi sumariamente desclassificada, mesmo tendo oferecido o então menor preço, sem que fossem realizadas as diligências necessárias ao saneamento da sua proposta, nos termos do art. 43, § 3º, da Lei 8.666/1993 e da jurisprudência desta corte (Acórdão 898/2019-TCU-Plenário, relatado pelo Ministro Benjamin Zymler) ;
	f) a empresa não havia cometido erro grosseiro e não apresentou uma proposta de valor global inexequível que não lhe permitisse a readequação;
	g) no tocante à cotação da limpeza das áreas externas, em que a empresa Interativa elaborou um cálculo mais econômico para a Administração, houve tão somente uma adequação da frequência na fórmula, visto que nem todos os serviços atinentes a essa área possuem frequência diária;
	h) assim, verificando que não havia, no termo de referência, a indicação de qual a frequência de limpeza na equação que definia o preço, adotou os referenciais temporais do CadTerc (Estudos Técnicos de Serviços Terceirizados do Governo de São Paulo, peça 9; consulta a https://portal.fazenda.sp.gov.br/servicos/cadterc/Paginas/Sobre.aspx em 3/7/2019) como parâmetro, pois, se seguisse o termo de referência, a proposta de preço cobraria pela realização de todos os serviços de limpeza desta área, em todos os dias, o que elevaria o valor da proposta, violando os princípios da economicidade e do interesse público;
	i) ao contrário do que fora alegado pelo pregoeiro, a área externa contém serviços que devem ser executados semanalmente ou mensalmente, conforme itens 4.4.2 e 4.4.3 do termo de referência (peça 1, p. 45) ;
	j) a representante era a então prestadora dos serviços e os vinha executando com qualidade e em pleno atendimento às normas contratuais, de modo que, a despeito de ver contida no termo de referência uma parametrização do cálculo de frequência, cotou a planilha de acordo com o que seria a realidade dos serviços contratados;
	k) a proposta da representante não poderia ser desclassificada por ausência de custo de reposição de profissional, pois o TCU entende que, em razão da desvinculação da Administração em face da Convenção Coletiva, não é devida a imposição encargos sociais mínimos, evitando que as propostas estejam adstritas a percentuais mínimos estabelecidos;
	l) o edital do certame, acertadamente, não estabeleceu que os licitantes se vinculassem a percentuais fixados de encargos sociais;
	m) sequer existe critério legal para aferir esse montante para todas as modalidades de contratação, envolvendo mão-de-obra, variando o cálculo de encargos sociais, muitas vezes, segundo o objeto contratado, a entidade licitante e os proponentes;
	n) há também o entendimento do TCU (Acórdão 1079/2017-TCU-Plenário, relatado pelo Ministro Vital do Rêgo) de que a empresa pode assumir os custos de eventual diferença entre os valores cotados na planilha e os observados na realidade, dando total autonomia na formulação de sua proposta de preços, afastando alegações de inexequibilidade da proposta; e
	o) em consequência da desclassificação indevida da representante, sem que houvesse tido a oportunidade de ajustar a sua proposta, foi declarada vencedora a empresa J.J.M.P. - Serviços Terceirizados Eirelli (CNPJ 11.248.996/0001-75) , com o lance de R$ 2.799.000,00, portanto aproximadamente R$ 930.000,00 maior do que a proposta da empresa Interativa, gerando um prejuízo aproximado de R$ 4.650.000,00 ao longo de cinco anos."
2.	Os pedidos de adoção de cautelar e de habilitação da representante como parte interessada foram inferidos nos seguintes termos (peça 18) :
	"3. 	Inicialmente, entendo que a presente representação preenche os requisitos de admissibilidade constantes do art. 235 do Regimento Interno do TCU (RITCU) e deve ser conhecida. A matéria é de competência desta Corte de Contas, refere-se a responsável sujeito a jurisdição desta casa, está redigida em linguagem clara e objetiva, contém nome legível, qualificação e endereço da representante, e encontra-se acompanhada do indício concernente à irregularidade apontada. Ademais, está configurado o interesse público no trato da possível irregularidade, conforme dispõe o art. 103, § 1º, in fine, da Resolução TCU 259/2014
4. 	Como se sabe, de acordo com o art. 276 do Regimento Interno do TCU, o relator poderá, de ofício ou mediante provocação, em caso de urgência, de fundado receio de grave lesão ao erário/interesse público ou em caso de risco de ineficácia da decisão de mérito, adotar medida cautelar que determine a suspensão do procedimento impugnado até este Tribunal julgar o mérito da questão. Tal providência deverá ser adotada quando presentes os pressupostos do fumus boni iuris e do periculum in mora.
5.	Analisando as informações contidas nos autos, a Secretaria de Controle Externo de Aquisições Logísticas - Selog entendeu que um dos mencionados pressupostos não está presente, conclusão com a qual concordo. 
6.	Contato realizado pela unidade instrutiva com o Grupamento de Apoio de Brasília indicou que o contrato decorrente do certame em análise teria sido assinado em 5/7/2019, o que mitigaria o pressuposto do periculum in mora.
7.	A fumaça do bom direito, por sua vez, encontra-se presente.
8.	A Selog concluiu que a exposição de motivos para a desclassificação da referida proposta - e também para o julgamento pela improcedência do recurso - foi demasiadamente sucinta e não justificou a não realização de nova diligência que oportunizasse o saneamento das pendências identificadas, o que caracteriza o pressuposto do fumus boni iuris.
9.	Considerando que na data de assinatura do novo contrato estaria se encerrando a avença vigente com a então prestadora dos serviços, está configurado igualmente o perigo da demora reverso. 
10.	Portanto, além de não estarem caracterizados os pressupostos necessários para a concessão da medida cautelar pleiteada pela representante, a descontinuidade de serviço essencial ao funcionamento de áreas do Comando da Aeronáutica representaria prejuízo maior do que aquele que poderia decorrer da não adoção dessa medida.
11.	Com relação ao pedido de ingresso nos autos formulado pela empresa Interativa Dedetização Higienização e Conservação Ltda., acompanho a conclusão da Selog, que propõe seu indeferimento em razão de não ter sido demonstrada razão legítima para a representante intervir nos autos, nem possibilidade de lesão a direito subjetivo próprio, à luz do art. 146 do Regimento Interno do TCU c/c o art. 2º, § 2º, da Resolução TCU 36/1995, com redação dada pelo art. 1º da Resolução-TCU 213/2008.
12.	Ante o exposto, determino o retorno dos autos à a Secretaria de Controle Externo de Aquisições Logísticas para realização da diligência proposta à peça 16."
3.	A diligência realizada buscou o envio ao Tribunal dos seguintes documentos e/ou esclarecimentos:
	"a) descrição circunstanciada dos motivos pelos quais a proposta da empresa Interativa Dedetização Higienização e Conservação Ltda. foi desclassificada, apontando as razões pelas quais não foi realizada mais uma diligência, nos termos do item 7.5.5 do edital, visando sanar as falhas ainda pendentes;
	b) demais informações que julgar necessárias; e
	c) designação formal de interlocutor que conheça da matéria para dirimir eventuais dúvidas, informando nome, função/cargo, e-mail e telefone de contato;"
4.	Após análise da resposta, a Selog entendeu que ela não foi suficiente para atender à diligência e que a falta de justificativa adequada para a prática de atos administrativos questionados poderia ensejar a configuração de dano ao erário, com a consequente conversão do processo em tomada de contas especial e citação dos responsáveis, conforme análise a seguir transcrita (peça 32) :
"7. 	O Chefe do GAP-BR, Coronel Intendente Eduardo Quesado Filgueiras, em sua resposta à diligência, por meio do Ofício 1/DSG/5776 (peça 25, p. 2-3) , apresentou as seguintes informações:
2.	Sobre a recusa da proposta da referida empresa e da não realização de segunda diligência, informo ao Senhor que a desclassificação deveu-se em razão da empresa requerente apresentar, após a primeira diligência, valores insuficientes e incompatíveis com os salários para que se honrassem os direitos e as obrigações trabalhistas, referentes ao 'Aviso Prévio Trabalhado' e a 'Multa do FGTS e contribuições sociais sobre o aviso prévio trabalhado'. Ademais, também foi percebido que na proposta apresentada pelo representante as multiplicações entre a 'Área física m2' pelo 'Custo do m2' estão incorretas, com uma diferença a menor de R$ 0,03. Tal diferença alterava a proposta da empresa na fase de lances de R$ 1.876.600,00 (um milhão, oitocentos e setenta e seis e seiscentos reais) para R$ 1.879.477,97 (um milhão, oitocentos e setenta e nove mil, quatrocentos e setenta e sete reais e noventa e sete centavos) , o que permaneceu após a equipe de pregão eletrônico ter realizado diligência e ter dado oportunidade à empresa corrigir sua proposta.
3.	Diante dos fatos acima apresentados verificou-se, também, que não seriam motivadas ou profícuas novas diligências junto à empresa, uma vez que se constatou que a licitante, para satisfazer todas as exigências editalícias e manter o lance ofertado, deveria ter impraticável lucro zero em sua proposta.
4.	Por fim, renovo os protestos de apreço e consideração, colocando a estrutura da Divisão de Serviços Gerais deste Grupamento de Apoio à disposição do Senhor, o que faço por meio do Maj Int THIAGO André Lourenço de Mello, Chefe da Divisão, no telefone (61) 2023-2642 e e-mail thiagotahn@fab.mil.br para melhores esclarecimentos e eventuais dúvidas que se fizerem necessárias.
8.	Segue análise dos itens apresentados em resposta à diligência:
9.	Informação prestada: a desclassificação deveu-se em razão de a empresa representante apresentar, após a primeira diligência, valores insuficientes e incompatíveis com os salários para que se honrassem os direitos e as obrigações trabalhistas, referentes ao 'Aviso Prévio Trabalhado' e a 'Multa do FGTS e contribuições sociais sobre o aviso prévio trabalhado'.
9.1.	Em sua resposta, o Chefe do GAP-BR não explicitou quais foram os valores que levaram à referida desclassificação, as razões que levaram a assumir a sua insuficiência e incompatibilidade, bem como os motivos pelo qual não foi solicitado à licitante o ajuste de sua planilha de custos.
10.	Informação prestada: na proposta apresentada pelo representante, as multiplicações entre a 'Área física m2' pelo 'Custo do m2' estão incorretas, com uma diferença a menor de R$ 0,03, o que alteraria a proposta da empresa na fase de lances de R$ 1.876.600,00 para R$ 1.879.477,97, tendo permanecido essa diferença após a equipe de pregão eletrônico ter realizado diligência e ter dado oportunidade à empresa de corrigir a sua proposta.
10.1.	Note-se que foi feita referência a um aumento de custo anual de R$ 2.878,00 por ano, que se configura como um valor ínfimo frente ao aumento de aproximadamente R$ 930.000,00 por ano em razão da desclassificação da empresa Interativa (item 3 desta instrução) .
10.2.	Desse modo, não se configura razoável não se realizar mais uma diligência para que a empresa até então detentora da melhor proposta efetuasse o ajuste em sua planilha, em se tratando de uma economia anual de mais de novecentos mil reais. Em especial, assinalamos que R$ 2.878,00 por ano corresponde a apenas R$ 240,00 por mês, algo que, a princípio, uma licitante poderia reduzir com facilidade. 
11.	Informação prestada: não seriam motivadas ou profícuas novas diligências junto à empresa representante, uma vez que se constatou que a licitante, para satisfazer todas as exigências editalícias e manter o lance ofertado, deveria ter impraticável lucro zero em sua proposta.
11.1.	Entendemos que não cabe à unidade presumir a inexequibilidade de uma proposta, em especial quando se trata de uma economia anual de mais de novecentos mil reais. Assim, caberia a realização da diligência prevista no item 7.5.5 do edital (peça 1, p. 24) , nos termos do art. 43, § 3º, da Lei 8.666/1993 e da Súmula 262 - TCU, para que a empresa Interativa demostrasse a exequibilidade de sua proposta.
12.	Na instrução anterior, foi assinalado que, por ocasião da desclassificação da empresa Interativa, a exposição de motivos foi extremamente sucinta (peça 16, item 13) . Note-se que, apesar de ter sido solicitada, por ocasião da diligência em tela, descrição circunstanciada dos motivos pelos quais a proposta da empresa Interativa Dedetização Higienização e Conservação Ltda. foi desclassificada (peça 19, item 2, alínea 'a') , a resposta apresentada pelo Chefe do GAP-BR foi extremamente sintética, não permitindo que se forme convencimento quanto à pertinência ou não da desclassificação da empresa Interativa, sem que fossem realizadas diligências adicionais, nos termos do item 7.5.5 do edital (peça 1, p. 24) , para que a referida empresa prestasse esclarecimentos e/ou realizasse os ajustes necessários.  
13.	Assim, consideramos que a resposta apresentada foi insuficiente para atender à diligência determinada pelo item 12 do despacho da Ministra Relatora (peça 18, p. 2) .  
14.	Entendemos que a falta de justificativa adequada pelos atos administrativos em tela poderá ensejar a configuração de dano ao Erário, com a consequente conversão do processo em tomada de contas especial e a citação dos responsáveis.
15.	Desse modo, propomos que, preliminarmente, seja realizada nova diligência ao GAP-BR para que encaminhe os seguintes elementos:
	a) exposição dos motivos, de forma detalhada e estruturada, com demonstrativos de cálculos e referência a documentos e dispositivos legais pertinentes, pelos quais desclassificou a proposta da empresa Interativa Dedetização Higienização e Conservação Ltda., bem como dos motivos pelos quais não foram realizadas diligências adicionais, nos termos do item 7.5.5 do edital, para que essa empresa prestasse esclarecimentos e realizasse ajustes, tendo-se em conta que a proposta homologada, e posteriormente contratada, representa um aumento de despesa de aproximadamente R$ 930.000,00 por ano em relação à referida proposta desclassificada;
	b) planilhas de custo e formação de preços encaminhadas pela empresa Interativa, informando os itens dessas planilhas que estariam irregulares, os motivos das referidas irregularidades e os dispositivos legais e/ou regulamentares infringidos;
	c)  cópia do Contrato 22/2019 assinado com a empresa J.J.M.P. - Serviços Terceirizados Eirelli; e
	d) cópia do contrato anteriormente em vigor e de seus aditivos, informando se esse contrato e o Contrato 22/2019 têm as mesmas especificações, e qual era o valor mensal contratado de janeiro a junho de 2019.
16.	Em razão de se tratar de um contrato em andamento que, se irregular, estaria gerando prejuízo aos cofres federais, bem como tratarem-se de informações necessárias à resposta anterior apresentada à diligência anteriormente efetuada, somos por limitar em cinco dias úteis o prazo para resposta ao ofício de diligência a ser encaminhado, alertando-se a unidade jurisdicionada quanto à possibilidade de o TCU vir a determinar a adoção de medidas para desconstituição de atos ou correção de eventuais irregularidades constatadas, caso haja elementos suficientes para a decisão de mérito que caracterizem inobservância às normas legais e/ou a possibilidade de ocorrência de prejuízos à Administração.
 (...) 
PROPOSTA DE ENCAMINHAMENTO
18.	Em virtude do exposto, propõe-se:
18.1.	diligenciar o Grupamento de Apoio de Brasília (GAP-BR) , por intermédio do Centro de Controle Interno do Comando da Aeronáutica (Cenciar) , nos termos da Portaria-TCU 488/1998, com fundamento nos artigos 157 e 187 do Regimento Interno deste Tribunal, para que, no prazo de cinco dias úteis, encaminhe cópia dos seguintes documentos e/ou esclarecimentos, relativamente ao pregão eletrônico 46/2018 (itens 15 e 16 desta instrução) :
	a) exposição dos motivos, de forma detalhada e estruturada, com demonstrativos de cálculos e referência a documentos e dispositivos legais pertinentes, pelos quais desclassificou a proposta da empresa Interativa Dedetização Higienização e Conservação Ltda., bem como dos motivos pelos quais não foram realizadas diligências adicionais, nos termos do item 7.5.5 do edital, para que essa empresa prestasse esclarecimentos e realizasse ajustes, tendo-se em conta que a proposta homologada, e posteriormente contratada, representa um aumento de despesa de aproximadamente R$ 930.000,00 por ano em relação à referida proposta desclassificada;
	b) planilhas de custo e formação de preços encaminhadas pela empresa Interativa, informando os itens dessas planilhas que estariam irregulares, os motivos das referidas irregularidades e os dispositivos legais e/ou regulamentares infringidos;
	c)  cópia do Contrato 22/2019 assinado com a empresa J.J.M.P. - Serviços Terceirizados Eirelli; 
	d) cópia do contrato anteriormente em vigor e de seus aditivos, informando se esse contrato e o Contrato 22/2019 têm as mesmas especificações, e qual era o valor mensal contratado de janeiro a junho de 2019; e
	e) demais informações que julgar necessárias; 
18.2. 	alertar a unidade jurisdicionada quanto à possibilidade de o TCU vir a determinar a adoção de medidas para desconstituição de atos ou correção de eventuais irregularidades constatadas, caso haja elementos suficientes para a decisão de mérito que caracterizem inobservância às normas legais e/ou a possibilidade de ocorrência de prejuízos à Administração; e
18.3.	encaminhar cópia da presente instrução ao GAP-BR, de maneira a embasar a resposta à diligência." (destaques da instrução) 
5.	Diante disso, foi realizada nova diligência, cuja resposta foi examinada pela unidade técnica, de acordo com a instrução reproduzida parcialmente a seguir (peça 41) :
"2.	Foram solicitadas as seguintes informações por meio do Ofício 2.614/2019-TCU/Selog, de 3/10/2019 (peça 34) :
a)	exposição dos motivos, de forma detalhada e estruturada, com demonstrativos de cálculos e referência a documentos e dispositivos legais pertinentes, pelos quais desclassificou a proposta da empresa Interativa Dedetização Higienização e Conservação Ltda., bem como dos motivos pelos quais não foram realizadas diligências adicionais, nos termos do item 7.5.5 do edital, para que essa empresa prestasse esclarecimentos e realizasse ajustes, tendo-se em conta que a proposta homologada, e posteriormente contratada, representa um aumento de despesa de aproximadamente R$ 930.000,00 por ano em relação à referida proposta desclassificada;
b)	planilhas de custo e formação de preços encaminhadas pela empresa Interativa, informando os itens dessas planilhas que estariam irregulares, os motivos das referidas irregularidades e os dispositivos legais e/ou regulamentares infringidos;
c)	cópia do Contrato 22/2019 assinado com a empresa J.J.M.P Serviços Terceirizados Eirelli;
d)	cópia do contrato anteriormente em vigor e de seus aditivos, informando se esse contrato e o Contrato 22/2019 têm as mesmas especificações, e qual era o valor mensal contratado de janeiro a junho de 2019; e
e)	demais informações julgadas necessárias.
3.	Por meio do Ofício 8/DIVOB/7114 (peça 38, p. 3) , foi apresentada resposta à diligência por meio de esclarecimentos elaborados pelo Coronel Intendente Eduardo Quesado Filgueiras, na qualidade de ordenador de despesas do GAP-BR, constantes da peça 38, p. 4-37.
4.	Considerando que as respostas não foram apresentadas de forma individualizada, ou seja, por item da diligência, a correspondente análise procedida nesta instrução seguirá a ordem das seções apresentadas (peça 38, p. 6-37) .
5.	A introdução ao conteúdo apresentado nos referidos esclarecimentos, à peça 38, p. 4, ressalta o atendimento aos preceitos legais na condução do certame. Faz referência aos procedimentos realizados durante a fase externa, com vistas a demonstrar os motivos da desclassificação da representante após a realização de diligências complementares, em cumprimento ao subitem 7.5.5 do edital do pregão em tela (peça 38, p. 4) . Ressalta que após a diligência, observa-se que a planilha de custos e formação de preços apresentada pela representante, caso corrigida, elevaria o valor inicialmente proposto de R$ 1.876.600,00, para R$ 2.074.966,96. Ao final, informa que a resposta à diligência foi dividida em quatro seções a fim de atender à diligência: a) relatório; b) análise da planilha de formação de preços da representante; c) comparação entre os contratos; d) conclusão (ver peça 38, p. 4) . Entretanto, com vistas a um melhor entendimento a análise das informações apresentadas foi dividida em cinco partes, conforme segue adiante.
Manifestação do órgão/entidade: 
Parte 1 (peça 38, p. 6-9) 
a)	Encerrada a fase de lances, a representante encaminhou os documentos solicitados para análise da proposta (peça 38, p. 6) ;
b)	após as diligências realizadas pelo pregoeiro e equipe de apoio, foram solicitados à representante os seguintes esclarecimentos, constantes da fl. 848/849 do processo administrativo, concernentes à planilha de custos e formação de preços (peça 36, p. 6) : 
 (...) majoração do índice das letras 'h' e 'c' do submódulo 2.1, previsto no Anexo IV do Edital'; 'diminuição dos índices das letras 'a', 'c', 'd', 'e' e 'f' do Módulo 3, bem como a base de cálculo do valor do salário da categoria, ou seja, R$ 2.312,18 (Módulo 1) . Portanto, solicita-se a memória de cálculo dos valores apresentados, com vista a comprovar a exequibilidade da proposta para o devido cumprimento das obrigações trabalhistas'; 'diminuição do índice da letra 'a' do Submódulo 4.1, bem como a base de cálculo do salário da categoria, ou seja, R$ 2.312,18. Portanto entende-se que não foi cotado o mínimo para o devido cumprimento das obrigações trabalhistas.'; ' Verificar a inclusão do índice da letra 'g' do Submódulo 4.1, não previsto no Anexo IV do Edital'; 'Solicita-se a memória de cálculo dos valores apresentados no Módulo 6, com vista a comprovar a exequibilidade da proposta para o devido cumprimento das obrigações fiscais e tributárias'; ' Verificar a diminuição dos quantitativos MATERIAIS DE CONSUMO - SANEANTES DOMISSANITÁRIOS, referente aos itens 2, 3, 4, 7, 19, 20, 28, 29, 30, 31, 32, 33, 34, 35, 36 e 38. (consultar os esclarecimentos publicados do pregão) '; ' Verificar o aumento do quantitativo MATERIAIS DE CONSUMO - SANEANTES DOMISSANITÁRIOS, referente ao item 21.'; ' Verificar a diminuição dos quantitativos MATERIAL DE CONSUMO - UTENSÍLIOS, referente ao item 4.'; 'Verificar a aplicação da 'frequência' no serviço ÁREA EXTERNA - PÁTIOS E ÁREAS VERDES COM ALTA FREQUÊNCIA'; Verificar a majoração do valor do ENCARREGADO no serviços de ESQUADRIAS EXTERNA - FACE INTERNA.'; 'Verificar o cálculo da depreciação dos equipamentos por funcionário contratado.'; 'Apresentar a quantidade correta de funcionários para execução do serviço, já que foi encontrado pela equipe de apoio um valor distinto entre a produtividade por funcionário e a razão de cálculo nos itens de material, utensílios e uniformes;
b)	a representante enviou, em atendimento à diligência, os documentos intitulados 'DILIGÊNCIA- PREGÃO 46/2018-GAP-BR, de 13/12/2018', 'Nota Técnica 2/2018/CGAC/CISET/SG-PR' e 'Proposta Técnica Comercial, de 13/12/2019' (fl. 514/579) , referente ao pedido de esclarecimentos solicitados (peça 38, p. 7) ;
c)	após a análise, a proposta foi recusada em 18/12/2018, com fundamento no subitem 7.2.2 do edital (peça 1, p. 23) , por apresentar valores da planilha de custos inferiores aos fixados em instrumento de caráter normativo obrigatório, tais como leis, medidas provisórias e convenções coletivas de trabalho vigentes (peça 38, p. 7) ;
d)	posteriormente, em 29/3/2019, foram divulgadas as razões da rejeição da proposta, nos seguintes termos (peça 38, p. 7) : 
 (...) ao expor a nova proposta, apresentou percentuais insuficientes para atender o mínimo das obrigações trabalhistas. Conforme módulo 3 da planilha de servente e módulo 4.1, letra 'a', nas planilhas de servente e encarregado. Não obstante, o licitante alterou o método utilizado para cotar o 'Preço Mensal Unitário por M2', referente a ÁREA EXTERNA - PÁTIOS E ÁREAS VERDES COM ALTA FREQUÊNCIA, aplicando indevidamente a variável 'FREQUENCIA', que resultou na diminuição do valor do metro quadrado limpo para R$ 0,31.
e)	posteriormente, foram desclassificadas outras três licitantes subsequentes, devido ao não envio de propostas e/ou propostas em desacordo com o edital (Servegel - Apoio Administrativo e Suporte Operacional - CNPJ 01.608.603/0001-33, Especialy Terceirização - Eireli - CNPJ 20.522.050/0001-46 e Etapa - Serviços Gerais Ltda. - CNPJ 03.211.977/0001-46. Após, a proposta da licitante J.J.M.P Serviços Terceirizados Eireli, CNPJ .248.996/0001-75, foi habilitada como melhor lance válido, sendo concedido prazo para manifestação de recurso (peça 38, p. 7) ;
f)	a representante apresentou recurso, declarando que sua desclassificação resulta na imposição desnecessária de prejuízo anual de R$ 930.000,00, e questionando a inclusão de parâmetro de frequência para limpeza e a vedação de cotação de encargos trabalhistas mínimos, que alegou relacionados a posicionamento do TCU. A licitante J.J.M.P apresentou suas contrarrazões, argumentando que a planilha é inexequível em razão do valor final frente à execução real, e apresenta cálculos como fundamento da contra-argumentação, destacando que o Cadterc é um parâmetro válido para o governo do Estado de São Paulo (peça 38, p. 7-8) ;
h)	o valor da proposta da representante correspondeu a 42% do máximo estimado, constante do subitem 1.1 do termo de referência do edital (peça 1, p.  41) , o que motivou a realização de diligências junto à equipe de apoio e à representante, com base no subitem 7.2 do edital e no item 9.4 do Anexo VII-A da IN Seges 5/2017 (peça 38, p. 8) ;
i)	a proposta da representante não foi sumariamente recusada, sendo oportunizada a possibilidade de saneamento, conforme consta do chat de mensagens do dia 12/12/2018. Entretanto, após nova análise da proposta, concluiu-se que o valor ofertado não era suficiente para arcar com os objetivos da contratação, considerando os parâmetros estabelecidos no edital (peça 38, p. 9) .
Análise:
6.	A questão central da argumentação da representante reside no fato de a sua desclassificação ter ocorrido por uma suposta cotação a menor de custos fixados por instrumentos normativos de caráter obrigatório. Em resumo, alega que apresentou cálculo que lhe afigurava correto, considerando aspectos legais e financeiros que julga aplicáveis. Ressalta que foi sumariamente desclassificada, apesar de ter ofertado o menor valor na disputa (R$ 1.869.130,00) , conforme consta da peça 1, p. 3-5. Interpôs recurso administrativo, à peça 12 (com argumentos bastante semelhantes aos utilizados na presente representação) . A decisão do recurso foi pela improcedência, conforme consta da peça 13. 
7.	O relato dos fatos apresentado pela unidade jurisdicionada, condizente com informações disponíveis no Portal de Compras Governamentais, demonstra que houve análise dos índices referenciais utilizados pela representante. Observa-se que os pontos suscitados tratam de questões relativas às obrigações trabalhistas e de índice de produtividade exigidos para atendimento às condições de contratação. 
8.	Quanto a essa questão, cumpre destacar que o edital e seus anexos foram elaborados visando atender, inclusive, às previsões constantes da IN 5/2017-Seges/MP, dentre outros normativos aplicáveis ao objeto a contratar. No tocante às obrigações trabalhistas, em resumo, cumpre destacar o entendimento do TCU no sentido de que a Administração não está vinculada ao cumprimento de cláusulas de convenções coletivas de trabalho, excetuando-se, entretanto, às pertinentes às obrigações trabalhistas. No caso concreto, tem-se que a unidade jurisdicionada observou esse entendimento, tendo em conta que cabe à licitante cotar todas as despesas decorrentes de obrigações trabalhistas e outras, como tributárias, relativas a seus empregados dentro dos parâmetros de cálculo exigíveis, inclusive, se aplicável, por categoria, período, região ou outro parâmetro, de modo a evitar a responsabilização subsidiária ou solidária da unidade jurisdicionada futuramente. Essa correção não foi realizada pela empresa proponente de modo a ajustar a cotação inadequada tempestivamente. No caso de ter sido procedida, é possível depreender que a correção resultaria em aumento do valor do item e, por consequência, no aumento do valor da proposta da empresa, conforme observado adiante, nesta instrução.
9.	Outro ponto alegado trata dos índices de produtividade/frequência previstos no edital do certame para contratação. O subitem 5.12 do termo de referência do edital (peça 1, p. 48) prevê que serão adotados índices de produtividade por servente em jornada de trabalho de oito horas diárias, com áreas ajustadas segundo o previsto no item 3 do Anexo VI-B da IN 5/2017-Seges/MP. Portanto, verifica-se que há previsão de produtividade/frequência no instrumento convocatório consonante à normatização aplicável.
10.	Cumpre ressaltar que a desclassificação de licitante em virtude da ausência de informações que possam ser supridas por meio de diligência caracteriza inobservância à jurisprudência do TCU, desde que não resulte de inserção de documento novo, com alteração do valor ou condições da proposta, por afronta à isonomia entre os participantes. Assim, no caso em tela, a adoção de proposta com índice de produtividade diferente daquele previsto no edital somente seria admissível se houvesse previsão explícita no instrumento convocatório. Portanto, conforme demonstrado adiante, a representante utilizou parâmetros para produtividade/frequência em desacordo com o previsto no instrumento convocatório, sendo que a correção, caso realizada, resultaria em aumento de valor da proposta. Aqui importa destacar, ainda, que a representante teve oportunidade de realizar, tempestivamente, a correção de aspectos passíveis de ajuste em sua proposta.
Manifestação do órgão/entidade:
Parte 2 (peça 38, p. 9-24) .
a)	Destaca a unidade jurisdicionada que o objeto do pregoeiro é a busca de proposta mais vantajosa, sem deixar de aplicar os princípios básico no processamento e julgamento da licitação, cita o art. 3º da Lei 8.666/1993 (peça 38, p. 9) ;
b)	a metodologia utilizada na análise da proposta da representante exigia que os valores dos custos fixos e variáveis não renováveis fossem inseridos e contabilizados de forma objetiva nas planilhas de servente e encarregado, conforme preceitua o item 9, do Anexo IX, da IN Seges 5/2017 (peça 38, p. 10) ;
c)	a planilha elaborada pelo GAP-BR atribuiu valor zero para os índices 'a', 'b' e 'c' do Módulo 3 - Provisão para Rescisão, considerando que a decisão de aplicar o aviso prévio cabe somente à empresa. Entretanto, a Administração deve garantir o cumprimento da obrigação prevista no Módulo 3 - Provisão para Revisão. Dessa forma entende-se que as letras 'd' e 'e' do citado módulo sejam suficientes para cobrir o valore referente a sete dias de aviso prévio, atinente a 100% dos funcionários vinculados ao contrato, com o objetivo de atender o previsto no art. 488 da CLT (peça 38, p. 10) ;
d)	a letra 'f' do Módulo 3 - Provisão para Rescisão visa garantir a provisão dos reflexos da multa sobre FGTS e contribuições sociais sobre o aviso prévio trabalhado, correspondendo a 8% sobre o depósito do FGTS X 50% do saldo do FGTS X 100% dos funcionários vinculados ao contrato, tendo como base de cálculo o valor do 'Módulo 1 + Módulo 2, (sem a incidência dos encargos previdenciários correspondentes ao GPS) ', conforme especifica o Caderno Técnico - Limpeza - Distrito Federal/2018, com vistas a atender a obrigação trabalhista prevista no parágrafo primeiro, do art. 18, da Lei 8036/90 (reproduz o artigo citado) (peça 38, p. 10-11) ;
e)	a planilha da representante enviada em 13/12/2018 (diligência) indica valores insuficientes para o módulo acima citado.  Com base no Caderno Técnico - Limpeza - DISTRITO FEDERAL/2018 o valor mínimo para fazer frente 'Aviso Prévio Trabalhado' (letras 'a', 'b' e 'c') e 'Aviso Prévio Trabalhado' (letras 'd', 'e' e 'I') do Módulo 3 - Provisão para Rescisão é de R$ 223,62 para servente e de R$ 374,20 para encarregado (peça 38, p. 11-12) ;
f)	relativamente ao Módulo 4 - Custo de Reposição do Profissional Ausente, exige que os valores dos custos fixos e os valores dos custos variáveis não renováveis, sejam inseridos e contabilizados de forma objetiva nas planilhas de servente e encarregado, em atendimento ao item 9, do Anexo IX, da IN Seges 5/2017 (reproduz o item da IN) (peça 38, p. 12) ;
g)	com base na proposta comercial da representante são necessários R$ 2.786,10 para os custos de um funcionário, pelo período de um mês, na planilha 'SERVENTE'. A partir desse valor, a representante deveria provisionar mensalmente o valor de R$ 232,17, referente à letra 'a' do submódulo 4.1 da planilha 'SERVENTE', que corresponde a um doze avos dos valores relativos ao Módulo 1 - Salário da categoria (R$ 1.156,09) , somado ao Módulo 2 - Encargos previdenciários de INSS, FGTS (R$ 1.565,47) , somado ao Módulo 3 - Provisão para Rescisão (R$ 64,55) , resultando no total de R$ 2.786,10 de custo por encarregado. No entanto, apresentou o valor de R$ 18,61. Para a planilha 'ENCARREGADO', a representante considera como necessários R$ 4.659,24. Aplicando-se o mesmo cálculo para 'SERVENTE', deveria provisionar R$ 388,27 mensalmente. Entretanto cotou somente R$ 37,23 (peça 38, p. 12-13) ;
h)	verificou-se que os valores acima cotados (R$ 18,61 e R$ 37,23) resultam da multiplicação do valor do Módulo 1 pelo índice de 1,61% (soma de 0,69% + 0,69% +0,23%) . A representante sustenta que tais índices são oriundos da IN Seges 5/2017 e Nota Técnica 2/2018/CGAC/CISET/SG-PR. No entanto, esses índices não constam desses normativos. A representante detinha pleno conhecimento para calcular os índices mínimos visando o atendimento da letra 'a' do submódulo 4.1, considerando que o item 81 da Nota Técnica 2018/CGAC/CISET/SG-PR, enviada pela própria representante juntamente com sua proposta comercial, definia o percentual adequado (reproduz o item 81 citado) . Com base na cláusula quarta da Convenção Coletiva de Trabalho para o ano de 2018, os valores cotados pela representante são objetivamente insuficientes para o cumprimento das obrigações trabalhistas (peça 38, p. 14) ;
i)	são insuficientes para o cumprimento das seguintes obrigações legais: proporcional do 13º salário (art. 1º do Dec. 57.155/65) ; proporcional de férias (art. 129 da CLT) ; proporcional ao terço constitucional (inciso XVII, do art. 7º da CF) ; proporcional do FGTS (art. 15 da Lei 8.036/1990) ; vale transporte (art. 4º da Lei 7.418/1985) ; vale alimentação (cláusula décima terceira da CCT de 2018) - (peça 38, p. 14-16) ;
j)	eventual descumprimento da legislação colocaria a Administração no polo passivo de possíveis reclamações trabalhistas, conforme previsto na Súmula 331 do TST e Acórdão do Plenário do STF (RE 760.931/DF, de 30/3/2017 - reproduz os textos, peça 38, p. 16-17) ;
l)	a partir do Acórdão supracitado, entende-se que a Administração terá que fazer constar dos autos do processo, caso ocorra tal hipótese, elementos que demonstrem que verificou essas questões antes e depois do contrato, visando impedir futura responsabilização (reproduz o art. 932 do Código Civil. Considera-se que seria corresponsável pelos direitos mencionados e passíveis de contratação e visando não se submeter às culpas in eligendo e in vigilando (cita-se acórdão do TCU, à peça 38, p. 17-18) ;
Análise:
11.	O Caderno Técnico de Limpeza/DF/2018 (peça 40, p. 1-44) foi elaborado com base na CCT/2018 registrada no extinto Ministério do Trabalho e Emprego sob o número DF000001/2018.
12.	A questão tratada neste item encontra-se detalhada, inclusive, na Nota Técnica 2/2018/CGAC/CISET/SG-PR (peça 40, p. 45-75) .  Conforme consta da citada Nota Técnica, no Módulo 3 - Provisão para Rescisão encontram-se previstas as verbas indenizatórias que incidem no momento de desligamento de empregado da empresa. Os percentuais em questão não são estabelecidos por lei, mas na CCT da categoria profissional. Esses percentuais correspondem ao máximo que a Administração deve pagar caso concretizada tal situação, atendendo-se aos direitos e prerrogativas legais aplicáveis. Entretanto, os parâmetros utilizados pela representante encontram-se muito abaixo do mínimo previsto. Cumpre ressaltar que a aludida Nota Técnica faz menção à Súmula 305 do TST e a Acórdãos do TCU, indicando que os parâmetros constantes do módulo em tela destinam-se à elaboração da estimativa de valor que deverá ser confrontado com o constante da proposta, com vistas a aferir sua razoabilidade e legalidade. A correção desses valores pela interessada, para atendimento às condições normativas aplicáveis, resultaria, todavia, no aumento do valor do item constante da proposta, refletindo-se na majoração do seu valor final.
Manifestação do órgão/entidade:
Parte 3 (peça 38, p. 18-19) 
a)	Alega o GAB/BR que não houve imposição de encargos sociais mínimos, mas a verificação do cumprimento de obrigações trabalhistas previstas na legislação vigente, conforme previsto no Anexo I - Encargos Sociais e Trabalhistas da CCT-DF 2018/2018, do Sindiserviços/DF (reproduzindo-se respectivo texto) . O edital do Pregão Eletrônico 46/2018 é claro nessa questão. Além disso, utilizou-se o entendimento do TCU expresso no Acórdão 5151/2014-TCU-Segunda Câmara (Relator: Ministro-Substituto Augusto Sherman Cavalcanti) - (peça 38, p. 18-19) ;
b)	não foi imposto à representante a aplicação de índices e/ou encargos sociais mínimos vinculados à CCT, inclusive a mesma não trouxe aos autos provas dessa vinculação (peça 38, p. 20) .
Análise:
13.	Quanto a essa questão, cumpre ressaltar que é pacífico o entendimento no âmbito do TCU no sentido de que é indevida a fixação de percentual para encargos sociais e trabalhistas, conforme consta, inclusive, na referência expressa pela unidade jurisdicionada em sua resposta, à peça 38, p. 19.
Manifestação do órgão/entidade:
Parte 4 (peça 38, p. 20-24) .
a)	Alega a administração que restou demonstrado que a representante se valeu de duas referências distintas para o cálculo de produtividade para os serviços de 'Área Externa - Pátios e Áreas Verdes'. Em diligência na fase de aceitação de proposta, informou que utilizou o Caderno Técnico do Ministério do Planejamento; já na fase de recurso, informou que utilizou as referências temporais do Cadterc como parâmetro para cálculo de frequência. Independentemente das mudanças de parâmetros, a mesma apresenta produtividade incompatível com o serviço a ser prestado, cm base no item 12 do Anexo VI-B e do item 6 do Anexo VII-D da IN Seges 5/2017 (peça 38, p. 20) ;
b)	a definição do preço mensal unitário por m2 consta do Anexo IV do edital do Pregão Eletrônico 46/2018 (peça 2, p.  11-12) . O subitem 10.1.2 do edital estabelece que os custos de formação de preços, devidamente ajustados pelo lance vencedor, devem estar em conformidade com o citado subitem (peça 38, p. 21) ;
c)	apesar da alteração do método utilizado para cotar o preço mensal líquido unitário por m2, para a 'Área Externa-Pátios e Áreas Com Alta Frequência', aplicou indevidamente a variável 34,32/horas/mês na 'Frequência', resultando na diminuição do valore do metro quadrado limpo para R$ 0,31, conforme consta da planilha enviada em 13/12/2018 (reproduz o quadro relativo à cotação do preço constante da planilha) , (peça 38, p. 21-22) ;
d)	o Caderno Técnico 'Limpeza - Distrito Federal/2018' prevê a frequência de 188,76 horas/mês (reproduz o item relativo à questão) . Além disso, o subitem 5.12 do termo de referência do edital do certame (peça 1, p. 48) prevê que serão adotados índices de produtividade por servente em jornada de oito horas diárias, com áreas ajustadas segundo o previsto no item 3, do Anexo VI-B, da IN Seges 5/2017 (peça 38, p. 23) ;
e)	a representante considera a frequência de 14.850,05 m2 para Área Externa - Pátios e Áreas Verdes, sendo que o previsto no Anexo VI-B, item 3, subitem 3.2, letra 'c', da IN 5/2017- Seges/MP prevê a produtividade máxima de 2.700 m2. Para esquadrias externas - face interna, apresenta uma produtividade de 12.283,56 m2, com um único servente para limpar os seis andares do prédio da sede do Comando da Aeronáutica, e todas as vidraças internas dos oito andares dos anexos. Esclarece-se que seriam necessários três serventes para cumprir a execução desse serviço conforme previsto no Caderno Técnico citado, no edital e na IN Seges 5/2017. Caberia correção dos valores do submódulo 4.1, para R$ 232,17 (servente) , e R$ 388,27 (encarregado) , e a frequência para R$ 188,76 horas/mês. A correção desses valores implicaria em aumento do valor do lance da representante (peça 38, p. 23-24) ;
Análise:
14.	Conforme destacado no item 8 desta instrução, o subitem 5.12 do termo de referência do edital do certame (peça 1, p. 48) estabelece índices de produtividade por servente em jornada de oito horas diárias, com áreas ajustadas segundo o previsto no item 3 do Anexo VI-B, da IN 5/2017- Seges/MP. Assim, apesar de a representante ter apresentado, em momentos distintos, dois referenciais para cotar o item em tela, as metragens utilizadas, bem como os valores resultantes, permaneceram dissonantes dos parâmetros informados no edital.
15.	A adoção de proposta com índice de produtividade divergente do previsto no edital somente é admissível se houver previsão explícita no instrumento convocatório, e nesse sentido justificada no procedimento administrativo da licitação. Além disso, considerando que a representante teve oportunidade de alterar os parâmetros, constata-se que não o fez. Aqui importa destacar que não houve argumentação adequada no sentido de justificar ou esclarecer o não atendimento à previsão do edital, inclusive no que pertine à discrepância da metragem utilizada. Restou verificado que a representante utilizou parâmetros para produtividade/frequência em desacordo com o previsto no instrumento convocatório, sendo que a correção, caso realizada, resultaria em aumento significativo do valor ofertado pela empresa para o item.
Manifestação do órgão/entidade:
Parte 5 (peça 38, p. 24-28) .
a)	informa a administração que a representante executou os serviços de limpeza no prédio do Comaer até 5/7/2019 (contrato 38/GAP-BR/2014, com valor mensal de R$ 244.484,30 (peça 38, p. 24) ;
b)	a licitante vencedora J.J.M.P substituiu a representante na prestação dos serviços em 6/7/2019 (contrato 22/GAP-BR/2019) , com valor mensal estimado na licitação em R$ 238.756,74. Entretanto, o valor mensal efetivamente apurado em julho, agosto e setembro é de R$ 201.646,88, resultando em economia de R$ 37.109,86 em relação ao contrato anterior, conforme documentos constantes da peça 38, p. 32-37 (peça 38, p. 25) ;
c)	o comparativo do valor do metro quadrado entre o contrato anterior celebrado com a representante e o atual, consta da peça 38, p. 25. A planilha de custos para as áreas internas e externas consta da peça 38, p. 26-27;
d)	a decisão de recusar a proposta da representante ocorreu com fundamento no subitem 7.2.2 do edital (peça 1, p. 23) , considerando que apresentou valores inferiores aos fixados em instrumentos de caráter normativo obrigatório (peça 38, p. 27-28) ;
e)	o certame atendeu aos princípios da isonomia, razoabilidade, vinculação ao instrumento convocatório e demais princípios que norteiam o processo licitatório (peça 38, p. 28) .  
Análise:
16.	As informações encaminhadas para o item em tela demonstram que o custo mensal do contrato atual é menor que o anterior. Cumpre destacar que 50 (cinquenta) licitantes participaram do certame, conforme consta da ata, à peça 7, p. 1-4.
17.	Os elementos obtidos por meio de diligência indicam que foi concedida oportunidade à representante para que efetuasse as correções necessárias. Entretanto, a mesma manteve na segunda proposta encaminhada parâmetros divergentes com o previsto na IN 5/2017-Seges/MP e o Caderno Técnico de Limpeza/DF/2018 (peça 40, p. 1-44) , e normas cogentes relativas às obrigações trabalhistas e produtividade/frequência. Resta caracterizado, portanto, o não atendimento ao previsto no instrumento convocatório.
18.	Além disso, não se identificou a apresentação, por parte da representante, de novos documentos e/ou informações capazes de fundamentar posicionamento contrário à decisão pela improcedência do aludido recurso administrativo interposto pela representante no âmbito do Pregão Eletrônico 46/2018.
19.	Quanto a esse ponto, convém ressaltar que não cabe ao TCU atuar como instância supervisora ou revisora dos órgãos da Administração Pública Federal e tampouco atuar como instância recursal das lides relacionadas aos processos licitatórios. Nesses casos, cabe ao TCU atuar exclusivamente em defesa do interesse público, no sentido de assegurar a concretização de princípios constitucionais e legais como a legalidade, a economicidade, a competitividade, a vinculação ao instrumento convocatório do certame e a isonomia.
20.	Verifica-se que não há elementos nos autos que demonstrem indícios de prejuízo ao erário, favorecimento de licitante ou outra irregularidade apta a perfazer interesse público suficiente a ensejar a atuação do TCU.
21.	Diante do exposto, tendo em conta que não restou caracterizado prejuízo ao certame e qualquer outra ocorrência em afronta ao interesse público, os elementos constantes dos autos permitem, desde já, a conclusão quanto ao mérito da representação como improcedente.
 (...) 
I.	PROPOSTA DE ENCAMINHAMENTO
22.	Em virtude do exposto, propõe-se:
22.1.	conhecer da representação, satisfeitos os requisitos de admissibilidade constantes no art. 113, § 1º, da Lei 8.666/1993, c/c os arts. 235 e 237, VII, do Regimento Interno deste Tribunal, e no art. 103, § 1º, da Resolução - TCU 259/2014;
22.2.	no mérito, considerar a presente representação improcedente;
22.3.	indeferir o pedido de concessão de medida cautelar formulado pela representante, tendo em vista a inexistência dos elementos necessários para sua adoção;
22.4.	informar ao Grupamento de Apoio de Brasília (GAP-BR) , vinculado ao Comando da Aeronáutica, por intermédio do Centro de Controle Interno da Aeronáutica - Cenciar, em atendimento à Portaria-TCU 488/98, e à representante, que o conteúdo da deliberação que vier a ser proferida poderá ser consultado no endereço www.tcu.gov.br/acordaos; e
22.5.	arquivar os presentes autos, nos termos do art. 250, I, c/c art. 169, V, do Regimento Interno/TCU." (destaques da instrução) 
	É o relatório.

Nerylton Thiago Lopes Pereira (OAB-DF 24.749) e outros representando a Interativa - Dedetização, Higienização e Conservação Ltda.

Não atuou.

REPRESENTAÇÃO COM PEDIDO DE CAUTELAR. PREGÃO ELETRÔNICO PARA CONTRATAÇÃO DE SERVIÇOS AUXILIARES DE LIMPEZA, CONSERVAÇÃO E HIGIENIZAÇÃO PREDIAL. COMPROVAÇÃO DE QUE A RECUSA DA PROPOSTA DE MENOR PREÇO DECORREU DE DESATENDIMENTO DE DISPOSIÇÕES DO EDITAL. CONHECIMENTO E IMPROCEDÊNCIA DO PEDIDO DA REPRESENTANTE. NECESSIDADE DE JUSTIFICAR A VANTAJOSIDADE DA PRORROGAÇÃO CONTRATUAL, EM FACE DE OCORRÊNCIAS OBSERVADAS NO PROCESSAMENTO DO CERTAME. CIÊNCIA. 1. É vedado à Administração fixar nos editais de licitação percentuais, ainda que mínimos, para encargos sociais e trabalhistas ou efetuar ingerências na formação de preços privados por meio da proibição de inserção de custos ou exigência de custos mínimos que não estejam diretamente relacionados à exequibilidade dos serviços e materiais. 2. A Administração não está vinculada ao cumprimento de cláusulas de convenções coletivas de trabalho, excetuadas as alusivas às obrigações trabalhistas. 3. A inexequibilidade de valores referentes a itens isolados da planilha de custos e formação de preços e erros no preenchimento dessa planilha não caracterizam motivo suficiente para a desclassificação de proposta, desde que o preço ofertado seja suficiente para arcar com todos os custos da contratação e que não haja infringência às exigências legais.

REPRESENTAÇÃO (REPR)

Secretaria de Controle Externo de Aquisições Logísticas - Selog.

Considerando o atendimento dos requisitos de admissibilidade, cabe ratificar o conhecimento desta representação, com pedido de medida cautelar, apresentada pela empresa Interativa - Dedetização, Higienização e Conservação Ltda. em razão de possíveis irregularidades no Pregão Eletrônico 46/2018, conduzido pelo Grupamento de Apoio de Brasília do Comando da Aeronáutica - GAP-BR. 
2.	O certame objetivou a contratação de serviços auxiliares de limpeza, conservação e higienização predial nas instalações dos edifícios sede, anexos e na Subdivisão de Transportes do Comando da Aeronáutica, em Brasília, com fornecimento de mão de obra, material e equipamentos. O valor máximo estabelecido no edital foi de R$ 4.444.756,32 (peça 1, p. 41) ; o adjudicado à empresa J.J.M.P. - Serviços Terceirizados Eireli, após negociação, de R$ 2.797.868,04 (peça 8) .
3.	A representante questionou, em suma, sua desclassificação sumária do certame, com amparo nas disposições do subitem 7.2.2 do edital, e a negativa de provimento a seu recurso, por suposta cotação a menor de custos fixados em instrumentos normativos de caráter obrigatório, uma vez que não teriam sido realizadas as diligências necessárias ao saneamento de sua proposta (art. 43, § 3º, da Lei 8.666/1993) , apesar de ter fornecido valor que seria exequível (R$ 1.869.130,00) e de não ter cometido erro grosseiro.
4.	Inicialmente, a cautelar pleiteada foi indeferida, conforme o despacho à peça 18. Após realização de duas diligências e análise das respostas, a Secretaria de Controle Externo de Aquisições Logísticas - Selog propôs, em essência, conhecer a representação e, no mérito, considerá-la improcedente, com arquivamento do processo.
II
5.	A partir do exame dos autos, constata-se que, de fato, o pregoeiro solicitou, em 12/12/2018, esclarecimentos sobre a proposta da representante e, diante da resposta da empresa, a recusou em 18/12/2018 (peça 7, p. 10 e 12/3) , com fundamento no subitem 7.2.2 do edital, que estabelecia ser inexequível a proposta que apresentasse um ou mais valores da planilha de custo "inferiores àqueles fixados em instrumentos de caráter normativo obrigatório, tais como leis, medidas provisórias e convenções coletivas de trabalho vigentes".
6.	Tal dispositivo também serviu de base para recusa das propostas da 3ª e da 4ª licitantes, que ofereceram preços de R$ 1.876.600,00 e R$ 1.898.900,00, respectivamente, sendo que a proposta da 2ª colocada (R$ 1.869.999,00) foi recusada por descumprimento do subitem 7.5.5 do ato convocatório (ajuste na planilha com majoração do preço proposto) - peça 7, p. 10/1.
7.	Sem adentrar o mérito das demais recusas, que não são objeto deste processo, observa-se, de plano, que a motivação exposta no dia 18/12/2018 para recusa da proposta da representante efetivamente foi bastante sumária. Mas, em 29/3/2019, quando da convocação da 2ª colocada, o pregoeiro melhor detalhou as razões de tal recusa, no sentido de que a empresa teria (peça 7, p. 10 e 13/4) :
	a)  apresentado percentuais insuficientes para atender ao mínimo das obrigações trabalhistas no Módulo 3 da planilha de servente e no Módulo 4.1, alínea "a", das planilhas de servente e encarregado; e
	b) alterado o método utilizado para cotar o "Preço Mensal Unitário por M²" da "Área Externa - Pátios e Áreas Verdes com Alta Frequência", aplicando a variável "frequência", o que teria resultado na diminuição indevida do valor do metro quadrado limpo (R$ 0,31) .
II.1
8.	Quanto à questão da alínea "a", o Módulo 3 se refere à provisão para rescisão de contratos de trabalho, que foi assim cotada pela representante na planilha de servente enviada após a diligência (peça 2, p. 80) :
	Provisão para Rescisão
	Percentual 
	Valor (R$) 

	A
	Aviso Prévio Indenizado
	0,42%
	4,86

	B
	Incidência do FGTS sobre o Aviso Prévio Indenizado
	0,03%
	0,39

	C
	Multa do FGTS e contribuição social sobre o Aviso Prévio Indenizado
	5,00%
	57,80

	D
	Aviso Prévio Trabalhado
	0,04%
	0,46

	E
	Incidência dos encargos do submódulo 2.2 sobre o Aviso Prévio Trabalhado
	0,01%
	0,12

	F
	Multa do FGTS e contribuição social sobre o Aviso Prévio Trabalhado
	0,08%
	0,92

	Total
	4,86%
	64,55

9.	Segundo o GAP-BR, a planilha do edital continha valor zero para os índices "A", "B" e "C" desse módulo, por caber somente à empresa a decisão de aplicar o aviso prévio indenizado. Porém, os demais índices deveriam ser previstos a fim de garantir o cumprimento das obrigações trabalhistas relativas à provisão para rescisão quanto ao aviso prévio trabalhado, levando em conta 100% dos funcionários vinculados ao contrato. A representante, entretanto, indicou na planilha de servente enviada em 13/12/2018 valor total insuficiente para o módulo (R$ 64,55) , haja vista que, no "Estudo sobre a Composição dos Custos dos Valores Limites de Serviços de Limpeza e Conservação do Distrito Federal em 2018", elaborado pelo então Ministério do Planejamento, Desenvolvimento e Gestão - MPDG, o valor mínimo para fazer frente aos índices desse módulo seria de R$ 223,62 (peça 40, p. 18) .
10.	Entretanto, verifica-se que a quantia de R$ 223,62 diz respeito ao cenário máximo contido naquele estudo (peça 40, p. 6 e 15/8) . Além disso, mesmo que o montante cotado pela representante nesse módulo continue bem menor que o indicado no cenário mínimo daquele estudo (R$ 229,38 - peça 40, p. 29 e 34/5) , é de se notar que o valor total cotado para a categoria de servente (R$ 4.164,19 - peça 2, p. 81) se situa entre os valores totais mínimo e máximo contemplados no estudo (R$ 4.090,16 e R$ 4.928,83, respectivamente - peça 40, p. 23 e 39) .
II.2
11.	O Módulo 4.1, alínea "a", por sua vez, relaciona-se com o custo de reposição de profissional ausente no que diz respeito especificamente às férias, cotadas no percentual de 1,61% e nos valores de R$ 18,61 para servente e de R$ 37,23 para encarregado (peça 2, p. 80 e 83) .
12.	O GAP-BR afirmou que, com o objetivo de repor os funcionários ausentes no 13º mês do contrato, a representante deveria ter considerado na sua proposta comercial pelo menos 1/12 dos custos previstos referentes à remuneração (Módulo 1) mais encargos e benefícios (Módulo 2) e provisão para rescisão (Módulo 3) para os cargos de servente (R$ 2.786,10) e encarregado (R$ 4.659,24) , que resultaria em R$ 232,17 e R$ 388,27, respectivamente, valores estes bem superiores aos efetivamente cotados.
13.	Aqui é possível denotar que o cálculo feito pela licitante considerou apenas o salário normativo da categoria (1,61% sobre R$ 1.156,09 para servente e sobre R$ 2.312,18 para encarregado) , em desacordo com os critérios constantes do edital (peça 1, p. 99, e peça 2, p. 4) e do estudo referenciado, os quais indicam o total dos Módulos 1, 2 e 3 como base de cálculo. 
14.	Destaque-se que naquele estudo não há desdobramento dos itens componentes do custo de reposição de profissional ausente; contudo, os valores calculados são bem maiores que os apresentados pela representante, inclusive no cenário mínimo (R$ 226,93 para servente e R$ 370,45 para encarregado - peça 40, p. 20 e 38) .
15.	Ademais, a unidade jurisdicionada ressaltou que a inserção de forma objetiva dos valores dos custos fixos e variáveis não renováveis nas planilhas é necessária para dar atendimento às disposições do item 9 do Anexo IX da Instrução Normativa Seges/MPDG 5/2017, no sentido de que a "Administração deverá realizar negociação contratual para a redução e/ou eliminação dos custos fixos ou variáveis não renováveis que já tenham sido amortizados ou pagos no primeiro ano da contratação".
II.3
16.	Relativamente à alteração do método utilizado para cotar o "Preço Mensal Unitário por M²" da "Área Externa - Pátios e Áreas Verdes com Alta Frequência" (alínea "b" do item 7 deste voto) , embora houvesse indicação no edital de que alguns serviços seriam prestados diariamente e outros, uma vez por semana, ou uma vez por mês, e a produtividade levada em conta pela representante (2.700 m²) estivesse de acordo com o ato convocatório (subitens 4.4 e 5.12 do termo de referência - peça 1, p. 44/7) , decerto há falhas nas estimativas da licitante, eis que:
	a) os cálculos não estão de acordo com a planilha inserida no edital (peça 2, p. 11) , a qual, em consonância com o item 6 do Anexo VII-D da Instrução Normativa Seges/MPDG 5/2017, contemplou apenas a produtividade e o preço homem-mês para o cálculo do preço mensal unitário por m² concernente à área externa, sem considerar outras variáveis, como a frequência e a jornada de trabalho no mês (horas) , que na norma só são computadas na limpeza de esquadrias externas e fachadas envidraçadas;
	b) o valor final por m² cotado (0,31 - peça 2, p. 77/8) é muito inferior ao mínimo apontado para área externa no estudo do MPDG para a produtividade de 2.700 m² (1,59 - peça 40, p. 5) .
17.	Assim, em que pese não fosse o caso de corrigir os erros cometidos com o aumento do valor da proposta da representante, como conjecturado pela unidade jurisdicionada, pelo fato de o ato convocatório ter previsto, em conformidade com as disposições do art. 63 da Instrução Normativa Seges/MPDG 5/2017, que competiria à contratada arcar com o ônus decorrente de eventual equívoco no dimensionamento dos quantitativos de sua proposta, inclusive quanto aos custos variáveis decorrentes de fatores futuros e incertos (subitem 14.27 do termo de referência - peça 1, p. 68) , conclui-se que a proposta da representante não atendeu plenamente ao disposto no subitem 10.1.2 do edital, que dispôs sobre a necessidade de os custos de formação de preços, devidamente ajustados pelo lance vencedor, estarem em conformidade com a planilha integrante do ato convocatório.
III
18.	Diante desse cenário e da demonstração de que houve ampla participação de licitantes no certame e de que o preço mensal do contrato atual - apesar de abranger área maior - é inferior ao do contrato anterior (item 16 da última instrução) , acata-se, apesar de impropriedades atribuíveis à Administração (consoante será exposto mais detalhadamente no próximo tópico) , a proposta da unidade técnica de improcedência do pedido da representante de retorno do procedimento licitatório à fase de aceitação da sua proposta.
19.	Esse desfecho se alinha às disposições incorporadas recentemente à Lei de Introdução às Normas do Direito Brasileiro - LINDB pela Lei 13.655/2018, em especial as dos art. 22, segundo as quais as dificuldades reais do gestor devem ser consideradas na interpretação de normas sobre gestão pública e as circunstâncias práticas envoltas à ação do agente público, ponderadas em decisão sobre regularidade de conduta ou validade de ato ou contrato, entre outros instrumentos.
IV
20. 	Ao confrontar alguns atos da Administração praticados no pregão em tela com as disposições normativas, vislumbra-se a necessidade de adoção de cautelas quando da eventual renovação do contrato firmado.
21.	Antes de fundamentar essa conclusão, cabe reforçar que são históricas e reconhecidas as dificuldades vivenciadas pelo gestor nas contratações de serviços dessa natureza, conforme mostra a Nota Técnica 2/2018/CGAC/CISET/SG-PR (da qual se extraem alguns métodos diferenciados dos contidos no estudo paradigma do então MPDG, a exemplo da base de cálculo indicada no item 13 deste voto - peça 40, p. 59) e os seguintes trechos do voto condutor do Acórdão 1606/2015-TCU-Plenário, da relatoria do ministro Benjamin Zymler, parcialmente transcrito a seguir:
"15.  	É complexa a tarefa do gestor no tocante à contratação de serviços de limpeza e conservação. De um lado, a instrução normativa da SLTI/MPOG apregoa que a contratação desses serviços não deve estar vinculada ao número de postos. Ao revés, deve-se adotar 'unidade de medida que permita a mensuração dos resultados para o pagamento da contratada'. De outro lado, o instrumento de contrato deve prever o número de postos naqueles contratos com mão de obra dedicada, de modo a assegurar a eficácia da fiscalização do cumprimento das obrigações trabalhistas. Assim sendo, a necessidade de evitar a responsabilização subsidiária da administração acaba por reduzir o grau de liberdade na contratação, uma vez que a administração deve se preocupar não apenas com a qualidade dos serviços prestados, mas também com o cumprimento das obrigações da contratada junto a seus empregados, o que pressupõe o conhecimento prévio não só do número de trabalhadores dedicados, como também sua identificação, horário de trabalho etc. (...) " 
22.	Para minimizar os problemas, as normas vêm evoluindo, com implementação de mecanismos que mitiguem os riscos de responsabilização subsidiária da Administração. Exemplo prático disso está nas diversas obrigações atribuídas à contratada no edital em vértice quanto à sua responsabilidade pela quitação dos encargos trabalhistas e sociais, entre outros, e dos procedimentos previstos para possibilitar o controle pela Administração e pelos empregados contratados do cumprimento das obrigações, como a possibilidade de a contratante fazer descontos na quitação das faturas, realizar os pagamentos dos salários e demais verbas trabalhistas diretamente aos trabalhadores e executar a garantia contratual (subitens 14.8.4, 14.9, 14.11 a  14.13, 14.18, 14.21, 14.32 a 14.35, 14.52 e 14.61 do termo de referência e cláusula 7 do contrato - peça 1, p.  66/71, e peça 15, p. 6) .
23.	Por outro lado, de forma a garantir a seleção da proposta mais vantajosa, a Instrução Normativa Seges/MPDG 5/2017, ao dispor sobre as regras e diretrizes do procedimento de contratação de serviços sob o regime de execução indireta no âmbito da Administração Pública federal direta, autárquica e fundacional, utilizada como um dos fundamentos do certame (peça 1, p. 18) , estabelece que:
"Art. 6º A Administração não se vincula às disposições contidas em Acordos, Convenções ou Dissídios Coletivos de Trabalho que tratem de pagamento de participação dos trabalhadores nos lucros ou resultados da empresa contratada, de matéria não trabalhista, ou que estabeleçam direitos não previstos em lei, tais como valores ou índices obrigatórios de encargos sociais ou previdenciários, bem como de preços para os insumos relacionados ao exercício da atividade.
Parágrafo único. É vedado ao órgão e entidade vincular-se às disposições previstas nos Acordos, Convenções ou Dissídios Coletivos de Trabalho que tratem de obrigações e direitos que somente se aplicam aos contratos com a Administração Pública." (destaquei) 
24.	A mesma norma, no subitem 7.11, do Anexo VII-A, também veda ao ente contratante "exercer ingerências na formação de preços privados por meio da proibição de inserção de custos ou exigência de custos mínimos que não estejam diretamente relacionados à exequibilidade dos serviços e materiais ou decorram de encargos legais".
25.	A jurisprudência predominante deste Tribunal se amolda a essas disposições ao apregoar ser indevida a fixação nos editais de licitação de percentuais, ainda que mínimos, para encargos sociais e trabalhistas (Acórdão 5151/2014-TCU-Segunda Câmara, da relatoria do ministro Augusto Sherman, e 720/2016 - Plenário, da relatoria do ministro Vital do Rêgo, a título ilustrativo) .
26.	Nesse contexto, vê-se que o estudo paradigma foi elaborado com base na convenção coletiva de trabalho registrada no extinto Ministério do Trabalho e Emprego sob o número DF000001/2018, bem como que alguns itens envolvidos na planilha de custos se referem a custos variáveis ou não renováveis, sem metodologia de cálculo definida em lei, e, sim, quantificados com base no histórico de cada empresa. Ainda se depreende que há custos que têm reflexo, sobretudo, nos anos seguintes ao primeiro da vigência do contrato, a exemplo de algumas das provisões para rescisões e para reposições de funcionários em férias, estas pagas somente nas hipóteses da necessidade real de substituir a mão de obra alocada na prestação do serviço (itens 69/71 e 80 da Nota Técnica 2/2018/CGAC/CISET/ SG-PR - peça 40, p. 55 e 58) .
27.	Além disso, a Instrução Normativa Seges/MPDG 5/2017 prevê que a "inexequibilidade dos valores referentes a itens isolados da planilha de custos e formação de preços não caracteriza motivo suficiente para a desclassificação da proposta, desde que não contrariem exigências legais" (subitem 9.3 do Anexo VII-A - Diretrizes Gerais para Elaboração do Ato Convocatório) .
28.	Nesse sentido, chama a atenção a resposta dada pelo pregoeiro a licitante em 27/11/2018, no sentido de que[footnoteRef:2]: [2:  http://comprasnet.gov.br/livre/Pregao/avisos4.asp?qaCod=859629&texto=R] 
 "De acordo com o entendimento da AGU e o previsto na IN 05/2017 a Administração Pública não se vincula aos índices obrigatórios de encargos sociais ou previdenciários contidas em Acordos, Convenções ou Dissídios Coletivos de Trabalho. Portanto não será desclassificada as Empresas que cotarem encargos sociais com percentual diferente dos expostos na CCT da categoria. (...) "
29.	Ainda vale lembrar que, nos termos do subitem 7.9 do Anexo VII-A da Instrução Normativa Seges/MPDG 5/2017, "os erros no preenchimento da planilha não são motivos suficientes para a desclassificação da proposta, quando a planilha puder ser ajustada sem a necessidade de majoração do preço ofertado, e desde que se comprove que este é o bastante para arcar com todos os custos da contratação" (destaquei) .
30.	Em vista desse panorama, transparece que as análises feitas pelo GAP-BR deveriam demonstrar, desde o início e de forma objetiva, a insuficiência dos valores cotados em itens isolados para o cumprimento integral das obrigações trabalhistas, o que não ocorreu neste caso, segundo se deflui da segunda instrução elaborada nestes autos, na parte em que ressaltou não ser cabível a presunção da inexequibilidade da proposta em caso no qual poderia haver "economia anual de mais de novecentos mil reais", ante a diferença de preços entre a menor proposta e a efetivamente contratada. 
31.	Na verdade, o ideal seria que a diligência a que se referem o subitem 7.5.5 do edital (peça 1, p. 24) , o art. 43, § 3º, da Lei 8.666/1993, os subitens 9.4 e 9.6 do Anexo VII-A da Instrução Normativa Seges/MPDG 5/2017 e a Súmula TCU 262 fosse feita para que a representante demostrasse a exequibilidade do preço total de sua proposta, principalmente porque:
	a) a referida instrução normativa estabelece que devem ser desclassificadas, entre outras hipóteses, as propostas que apresentarem preços finais superiores ao valor máximo fixado pelo ente contratante no ato convocatório ou que não vierem a comprovar a sua exequibilidade (subitem 9.1, alíneas "c" e "e", do citado Anexo VII-A) ;
	b) como dito (item 10, retro) , o valor total cotado para a categoria de servente foi maior que o mínimo indicado no estudo de referência, e, apesar de a quantia cotada para encarregado (R$ 5.571,02 - peça 2, p. 84) ter sido inferior ao mínimo da categoria constante do estudo (R$ 6.325,19 - peça 40, p. 39) , a proposta da representante envolvia apenas um encarregado para um total de 34 serventes;
	c) na execução do contrato atual, o GAP-BR verificou que as estimativas do edital relativas aos materiais estavam acima das quantidades necessárias para a execução dos serviços, situação que gerou pagamentos a maior à empresa vencedora de R$ 46.320,65, nos dois meses iniciais de vigência do ajuste (julho e agosto/2019 - peça 38, p. 32/7) , a indicar que poderia ser minorada a diferença de preços entre a menor proposta e a declarada vencedora, dado que naquela os materiais foram cotados a R$ 23.110,06 e que na planilha da vencedora a estimativa de gastos com esses materiais foi de R$ 59.957,00 (peça 43, planilha extraída, em 22/11/2019, no endereço eletrônico do ComprasNet[footnoteRef:3]) ; [3: http://comprasnet.gov.br/livre/Pregao/anexosDosItens.asp?uasg=120006&numprp=462018&prgcod=764689] 
	d) a planilha da empresa contratada também contemplou, quanto ao Módulo 3, valor (R$ 93,73) menor que o mínimo contido no estudo paradigma para servente (R$ 229,38) , sendo que o total cotado para essa categoria (R$ 6.041,98) foi superior ao máximo contemplado naquele estudo (R$ 4.928,83) , assim como alguns valores por m² ultrapassam os limites máximos do mesmo estudo (item 10 deste voto e peças 40, p. 2, e 43) .
32.	Certamente, essas ocorrências apontam para uma menor probabilidade de inexequibilidade das menores propostas e, em consequência, para a possibilidade de que, observado o princípio da isonomia, fosse alcançada proposta mais vantajosa para a Administração.
33.	Destarte, em acréscimo às proposições de encaminhamento da unidade técnica, este Tribunal deve cientificar o GAP-BR acerca da necessidade de comprovar, antes de proceder à prorrogação contratual, que o valor do ajuste permanece economicamente vantajoso para a Administração, na forma prevista no art. 57, inciso II, da Lei 8.666/1993 e nos itens 3, alínea "d", e 4 do Anexo IX da supramencionada instrução normativa.
	Ante o exposto, voto por que este Colegiado aprove a minuta de acórdão que submeto à sua deliberação.
TCU, Sala das Sessões Ministro Luciano Brandão Alves de Souza, em 4 de dezembro de 2019.
ANA ARRAES 
Relatora